臺灣雲林地方法院民事判決
110年度訴字第32號
原      告  潘春強  
訴訟代理人  林堯順律師(法扶律師)
被      告  嘉銘營造有限公司

法定代理人  丁銘泰  
訴訟代理人  林俊欽律師
上列當事人間請求回復原狀等事件，本院於民國111年11月8日言
詞辯論終結，判決如下：
    主  文
被告應將坐落雲林縣○○鄉○○段00地號土地上如附圖雲林縣臺西地
政事務所民國111年8月11日複丈成果圖所示編號A部分面積232.8
1平方公尺、B部分面積362.24平方公尺、表層深50公分範圍內，
直徑10公分以上之石頭、混泥土塊等物清除。
被告應給付原告新台幣776元，及自民國111年3月22日起至清償
日止，按年息百分之五計算之利息。
原告其餘之訴駁回。
訴訟費用由被告負擔十分之一，餘由原告負擔。
本判決原告勝訴部分得假執行，但被告得預供擔保新台幣10萬元
後，免為假執行。
原告其餘假執行之聲請駁回。
   事實及理由
壹、程序部分:
    按訴狀送達後，原告不得將原訴變更或追加他訴。但請求之
    基礎事實同一者，或擴張或減縮應受判決事項之聲明者，不
    在此限，民事訴訟法第255條第1項第2、3款定有明文。原告
    基於侵權行為之法律關係，起訴請求被告「應將坐落雲林縣
    ○○鄉○○段00地號土地（下稱22地號土地）、同段12地號土地
    （下稱12地號土地，或與22地號土地合稱系爭土地）掩埋之
    廢棄物及地上廢棄物清除後，回復土地原狀（即與毗鄰地相
    同土質，並檢附經水土保持技師驗證合格之證明文件）
　　。若回復原狀顯有困難，被告應給付原告新台幣（下同）30
    萬元及自起訴狀繕本送達之翌日起按年息百分之五計算之利
    息。」，嗣於民國110年12月3日具狀將上開請求後段變更為
    「若回復原狀顯有困難，被告應給付原告462萬元，及自起
    訴狀繕本送達之翌日起至清償日止，按年息百分之五計算之
    利息。」，第二項追加聲明請求「被告應給付原告70萬元，
    及自擴張聲明暨追加狀繕本送達翌日起至清償日止，按年息
    百分之五計算之利息。」;再於111年3月15日具狀減縮第二
    項聲明請求「被告應給付原告新台幣2910元，及自本書狀繕
    本送達之翌日起至清償日止，按年息百分五計算之利息。」
    核第一次變更前者屬擴張應受判決事項之聲明，後請求之基
    礎事實同一;第二次變更屬減縮應受判決事項之聲明，依上
    規定，均核無不可，應予准許。
貳、實體部分:
一、原告主張：
  ㈠原告之父即訴外人潘文定於5、60年間即向國有財產局承租22
    地號土地及占用同段12地號土地，而在該二筆系爭土地上耕
    作，潘文定過世後，22地號土地之租賃權及12地號土地之占
    用權由原告繼承，並由原告續繳租金及相當於不當得利之租
    金予國有財產局，續於系爭土地上耕作，是故原告就系爭土
    地不僅有占有權，且有使用收益權（原告已自110年2月1日
    起承租12地號土地其中0.125187公頃部分土地）。而被告於
    108年10月間承攬雲林縣○○○○○鄉○○○○地○○區○○段○地號，中
    排三下段，新虎尾溪旁水溝改善工程」（
　　下或稱系爭工程），於工程施作過程中，被告將土石堆置在
    系爭土地上如雲林縣臺西地政事務所（下稱台西地政）111
    年8月11日土地複丈成果圖（下稱附圖）所示編號A部分面積
    232.81平方公尺、B部分面積362.24平方公尺及D部分面積34
　　7.03平方公尺範圍之土地（下稱系爭部分土地），並將施工
    完成後所遺留之石頭、磚塊、混凝土塊及垃圾等廢棄物逕行
    埋入系爭部分土地內，致原告無法於系爭部分土地上種植農
    作物，而侵害原告對系爭部分土地之使用收益權，被告應就
    原告所受損害，負侵權行為之損害賠償責任。
　㈡原告因被告上開非法棄置及掩埋廢棄物於系爭部分土地之侵
    權行為，致原告無法於系爭部分土地耕作，若要回復至可為
    種植耕作之狀態，其開挖、清除、載運廢棄物及回填乾淨土
    方等相關費用，至少要462萬元以上;以及因被告之侵權行為
　　，致原告自108年10月至111年3月（共30個月），無法於系
    爭部分土地種植玉米，侵害原告對系爭部分土地之使用收益
    共2,910元（計算式:平均年收益1168元÷12月=每月97元x30
    月，共2,910元）。且原告於111年5月18日，本件訴訟繫屬
    中仍發現有挖土機及大卡車進入12地號土地內，事後並發現
    該土地有被攪動之痕跡。原告所受上開損害，被告應予賠償
　　。爰依民法第184條、第196條、第213條第1至3項及第215條
    等侵權行為法及同法第962條占有人之物上請求權等規定，
    請求如聲明。
　㈢對被告答辯之陳述:
　⒈否認原告有要被告把系爭工程之土方留給原告的事實，是被
    告以挖土機二台及大小貨車在系爭部分土地上碾壓進出，致
    系爭部分土地下陷，被告再問原告要不要土方，但因為不是
    很乾淨，所以原告有說不要，原告只跟被告說不要繼續壓在
    原告的田地上，並且不要把挖出來的土石、砂子堆置在原告
    的田地上，請把它載走，並把車子跟挖土機也開出去，原告
    的意思是說原告只要原來的土方。是被告故意用挖土機及車
    輛把原告的田地壓的下陷，再把工程挖出來的夾雜石頭、水
    泥塊、磚塊等不好的土砂堆置在原告的田地上。
　⒉被告有未經原告及國有財產局同意，把挖出來的土石暫時堆
    放在原告的系爭部分土地上，致耕耘機要耕耘時，因為土方
    下面的石頭，導致耕耘機的滾刀斷掉。
　⒊原告所提出111年5月18日的現場照片，業經被告於111年9月2
    7日當庭承認是其外調的司機，顯然與被告離不了關係，且
    司機當時看到原告拍照蒐證時就鳥獸散的離開，證人黃啟宗
    及黃和典的證述應是推託之詞等語。　
　㈣並聲明:
　⒈被告應將系爭部分土地掩埋之廢棄物及地上廢棄物清除，回
    復土地原狀（即與毗鄰耕地相同土質，並檢附經水土保持技
    師驗證合格之證明文件）。若回復原狀顯有困難，被告應給
    付原告462萬元，及自起訴狀繕本送達翌日起至清償日止，
    按年息5%計算之利息。
　⒉被告應給付原告2,910元，及自減縮暨追加狀繕本送達之翌日
    起至清償日止，按年息5%計算之利息。
　⒊訴訟費用由被告負擔。
　⒋原告願借擔保聲請假執行。　
二、被告抗辯:
　㈠被告承攬系爭工程施工時，原告原先表示希望被告把土方堆
    置在現場給原告，但後來國有財產局要求被告要回復原狀，
    被告才把多餘的土方載走，這件事情也經過國有財產局及原
    告在臺灣雲林地方檢察署（下稱雲林地檢署）108年度他字
    第2033號開庭時陳述屬實。原告說被告有盜挖他的土方，經
    過鈞院到現場開挖勘驗結果，可以證明被告並沒有挖走土方
    或掩埋廢棄物的事實，但被告在現場還遺留有一些石塊等是
    屬實。
　㈡被告並沒有如原告所主張挖取土方並回填廢棄物的事實，被
    告施工的時候，是有把挖出來的廢土暫時堆置在現場，但是
    之後都已經清運完畢，目前在現場的泥土不是廢棄土，而是
    乾淨的泥土。
　㈢被告在111年9月27日當庭對提示之照片（按為本院卷第391頁
    以下111年5月18日之照片）時，回答說該車輛是被告外調的
    車輛，司機是被告請來的云云，是因為被告誤以為該照片是
    本件案發當時的照片所致。且上開照片業經證人即該大卡車
    所有人吳啟宗及當天駕駛黃和典證明是九龍包工業請他們去
    的，與被告無關，不應因為被告說錯了一句話，就認為是被
    告自認，也與證據顯然不符等語。
　㈣並聲明:
    ⒈原告之訴駁回。
    ⒉訴訟費用由原告負擔。
    ⒊如受不利判決，願供擔保請准宣告免為假執行。
三、本院判斷:
　㈠按因故意或過失，不法侵害他人之權利者，負損害賠償責任
　　。負損害賠償責任者，除法律另有規定或契約另有訂定外，
    應回復他方損害發生前之原狀。不能回復原狀或回復顯有重
    大困難者，應以金錢賠償其損害，民法第184條第1項前段、
    第213條第1項及215條定有明文。又占有人，其占有被侵奪
    者，得請求返還其占有物；占有被妨害者，得請求除去其妨
    害；占有有被妨害之虞者，得請求防止其妨害，民法第962
    條亦有明文規定。
　㈡原告請求回復土地原狀部分:
　⒈查系爭土地均為國有土地，均位在一般農業區之農牧用地，
    其中22地號土地由原告承租使用耕作中，12地號土地則因被
    告承租鄰地即同段11地號土地，而由原告占有使用中（原告
    已自110年2月1日起承租其中0.125187公頃部分之土地），
    故原告就系爭部分土地有占有使用權。而被告於108年間向
    雲林縣政府承攬系爭工程，於108年9月11日開工、109年1月
    8日竣工，並於109年2月21日驗收合格等情，為兩造所不爭
    執，並有原告提出之系爭土地登記謄本、地籍異動索引、繳
    費收執聯、國有耕地放租租賃契約書、租金繳款通知書及系
    爭工程施工前中後照片等件為證（港簡調卷第11-117、157-
    163頁、本院卷第387-389頁），並有雲林縣政府109年12月2
    日府地劃二字第1090124315號函附之工程結算驗收證明書暨
    照片、財政部國有財產署中區分署雲林辦事處（下稱國有財
    產署）109年12月8日台財產中雲二字第10903076250號函、1
    09年4月22日台財產中雲二字第10903023280號函附之土地勘
    查表暨附圖及照片、110年12月30日台財產中雲二字第110
　　03083890號函與所附土地勘查表暨使用現況略圖及照片在卷
    可佐（港簡調卷第135-141頁、本院卷第96-108、159-166頁
　　），足信屬實。
　⒉又被告自陳於系爭工程施作過程中，有將挖掘出之土石堆置
    在系爭部分土地上，且現仍有遺留石頭及水泥塊等在12地號
    土地如附圖編號A及編號B部分等情，業經本院會同兩造、國
    有財產署及台西地政人員現場勘驗明確，並製有勘驗筆錄及
    現場照片在卷可參（本院卷第27-44頁）;與有原告提出之系
    爭工程施工中及施工後之上開照片可佐（港簡調卷第39-45
　　、61-95頁），亦堪認定為真實。
　⒊惟原告主張除前項被告所遺留之石塊等物外，被告有將系爭
    部分土地乾淨的泥土挖走，並將垃圾等廢棄物與施工所遺留
    之石頭、磚塊、混凝土塊等埋入系爭部分土地內，致污染系
    爭部分土地等情，為被告所否認。而經本院於110年12月10
    日會同兩造與台西地政、雲林縣環境保護局及國有財產署等
    機關之人員，由被告提供挖土機於系爭土地上每間隔約2至3
    公尺處開挖勘驗結果，除於12地號土地開挖之第6至9點有發
    現極少數之石頭及水泥塊（本院卷第127-132頁），應為被
    告前項自認施工所遺留之物;22地號土地除開挖第3點及第9
    點亦發現極少數之小塊磚、石頭及一支手套等物外，均未發
    現有掩埋石頭、磚塊及垃圾等廢棄物，並因而污染系爭土地
    之情事，有該勘驗筆錄及照片等在卷可佐（本院卷第109-15
　　1頁）。被告辯稱其已將原堆置在系爭部分土地上之施工廢
    土清運乾淨乙情，足以採信，並有原告所提出之上開照片及
    本院於110年2月26日勘驗現場之照片可佐（港簡調卷47-59
　　、87-97頁、本院卷第39-44頁），足信屬實。
　⒋另原告所提出被告於22地號土地挖坑、回填之照片（港簡調
    卷第87-89頁）部分，參酌該照片日期為西元2019年11月18
    日，為系爭工程之施工期間，應係被告施工中將工程廢土堆
    置在該地之照片;且依原告所提出被告於西元2020年2月12日
    在該土地上清運廢土之照片（港簡調卷第91-95頁），及本
    院上開現場開挖勘驗結果，並未發現有任何掩埋廢棄物等情
　　，應經被告清運完畢，足以確認。又原告以上開被告挖土載
    運的照片，主張被告把原來乾淨的土壤載走，回填廢棄土云
    云，核與本院上開會同環保局等人員現場開挖勘驗之結果不
    符，委無可採。
　⒌又依原告所提出上開22地號土地於西元2020年8月28日之照片
    所示，其上有一些石頭、破玻璃瓶、塑膠袋等廢棄物品，並
    在該地水泥造三角柱紀念碑下方有一灘遭傾倒之混泥土痕跡
    （港簡調卷第97-115頁），且經本院勘驗現場屬實，有該勘
    驗照片可左（本院卷第42-44、136-138頁）。然被告辯稱該
    等物品非被告所丟棄等語。經查，以該22地號土地係位在台
    西鄉旭安段較偏遠地區之三叉路口旁之位置，偶遭路人丟棄
    廢棄物品，應在所難免;且觀原告所提出上開被告公司人員
    於西元2020年2月12日清理該土地之照片（港簡調93-95頁
　　），並無上開遭傾倒之廢棄混泥土存在。並比對原告所提出
    上開西元2020年8月28日之照片（港簡調卷第97-115頁），
    與其提起本件訴訟時所提出之現場照片（港調卷第117），
    及本院上開履勘現場時所拍攝之照片（本院卷第42-44頁）
　　，該地面所存在之廢棄物均有不同之情節，可見被告辯稱上
    開廢棄物非其所傾倒，足以採信。
　⒍再者，被告所施作之系爭工程，為位在12地號土地旁之水溝
    改善工程，其在系爭土地原所堆置之廢土，也是在施作該水
    溝改善工程時，暫時挖掘出來之泥土等物，並非經環保機關
    檢驗指認受污染之有毒廢棄物，原告亦無證據足以證明係屬
    受污染之物，原告請求被告提出系爭土地經水土保持技師驗
    證合格之證明文件云云，亦無所據。
　⒎至於原告另主張其於111年5月18日本件訴訟繫屬中，仍發現
    有挖土機及大卡車進入12地號土地內，發現原告拍照蒐證後
    隨即離開現場，事後並發現該土地有被攪動之痕跡云云，並
    提出照片為證（本院卷第391-453頁）。而被告於111年9月2
    7日本件行言詞辯論時，經本院提示上開照片時，雖答稱「
　　國有財產局有去會勘，要我回復土地原狀，所以我是要把多
    餘的土方載走。這是國有財產局發文要我做的。公文應該在
    卷內有附上。」等語（本院卷第480頁）;然經被告於該期日
    稍後更正稱「原告講的剛剛那張照片是國有財產局發文給我
    後，我才去將多餘的土方作處理，並不是如原告所說111年5
    月18日才去做…」、「我沒有在審理中去做處理。我確實沒
    有。我要請卡車司機及怪手司機出庭做證，並請法院審酌這
    張照片的真實性。」等語（本院卷481-482頁）。依被告上
    開前後陳述之語意，被告辯稱其當時係因誤認上開照片是系
    爭工程施工當時之照片才做如上之陳述，已足採信。且上開
    土地經本院於同年7月1日現場履勘時，核與先前履勘之現狀
    無異，並未發現有泥土遭挖走或翻動的情形，亦有當日所拍
    攝之現場照片在卷可佐（本院卷第373-375頁），可見原告
    並未遭受任何之損害。況證人即原告所提出上開照片中之大
    卡車所有人黃啟宗及當日司機黃和典到庭結證稱:當天是受
    僱於九龍土木包工業到現場清水溝等語明確（本院卷第505-
    507頁），並有證人提供之雲林縣臺西鄉公所工程採購契約
    書影本在卷可參（本院卷第515頁），足信屬實，故不影響
    本院上開認定。
　⒏綜上所述，被告承攬施作系爭工程時，雖有將系爭工程挖掘
    之土壤暫時堆置在系爭部分土地，然除有遺留散落部分石頭
    及水泥塊在12地號土地如附圖編號A、B部分外，其餘部分均
    已經被告清運完畢，亦無有將垃圾等廢棄物掩埋在系爭部分
    土地之事實，且無證據足以證明系爭部分土地有因被告將系
    爭工程廢土暫時堆置而受污染之情事。又以系爭12地號土地
    之使用分區屬一般農業區，使用地類別為農牧用地，已如上
    述。則被告遺留系爭工程之石頭及水泥塊等物在該地如附圖
    編號A、B部分，應有妨礙原告使用該土地之權益。考量而以
    上開物品係遺留在該土地之表面，且大小均超過直徑10公分
    以上之體積，及清除上開物品，並非不能執行等情，原告本
    於侵權行為及占有之法律關係，請求被告將上開如附圖編號
    A、B部分範圍內、表面深50公分、直徑10公分以上之石頭、
    水泥塊等物清除，為有理由，應予准許。
  ㈢原告請求被告應給付108年10月起111年3月未能耕作之損害共
    2,910元部分:
  ⒈查被告於系爭土地施工期間，雖有將挖掘出來之土壤暫時堆
    置在系爭部分土地上，然除在12地號土地如附圖編號A、B部
    分有遺留一些石頭及水泥塊外，其餘原堆置在22地號土地如
    附圖編號D部分之土壤，已經被告於109年2月中旬清除完畢
　　，已如前述。且自系爭工程開工日即108年9月11日至上開清
    運完畢時僅約5個月。而被告並未在該22地號土地如附圖編
    號D部分傾倒垃圾或遺留石頭等物，已如上述。況原告迄未
    在該地有任何耕作，故該部分難認原告有任何損失。
  ⒉而12地號土地如附圖編號A、B部分，其中編號A部分係臨系爭
    工程施作之水溝旁，原告於本院111年7月1日現場勘驗時自
    陳該部分土地原種植樹木，以保護土壤，避免流失等語，有
    本院上開勘驗筆錄載明可參（本院卷第369頁），且有原告
    提出之上開施工前後之照片足資比對（港簡調卷第35-45
　　、85-95頁）。尤其依原告所提出該地號土地西元2020年2月
    15日被告清運完畢後之照片所示（港簡調卷第57-59頁），
    該部分土地仍雜木叢生乙情，足信無誤。並參酌原告於109
    年8月20日向法律扶助基金會雲林分會申請本件訴訟之法律
    扶助時，亦自陳其當時因身體狀況不佳，並無收入等語，有
    該基金會申請人資力審查詢問表附本院109年度港救字第10
    號卷（第15頁）可參;而依原告所提出同年8月28日之照片所
    示，原告該部分土地之雜樹已清除，並剛整地完成（港簡調
    卷第61-63、79-81頁）等情，堪認原告於該整地完成前，並
    無損失;然自109年8月起，原告主張因被告在12地號土地上
    如附圖編號A、B部分遺留石頭、混泥土塊等物，致侵害其就
    該部分土地之使用收益權，足以採信。
  ⒊惟原告主張應以其一年種植玉米之收益1,168元，參酌原告於
    本院111年7月1日現場履勘時自陳其是直接灑玉米種子的方
    式耕作等語（本院卷第370頁），並有原告提出之照片及現
    場勘驗照片顯示所種植之玉米濃密不均在卷可參（本院卷第
    195-201、291、377-379頁、港簡調卷第83、117頁）;其上
    開耕作方式，應與其提出所生產玉米照片所示之品質（本院
    卷第199頁）相當，而與目前台灣一般農業耕作係屬精緻耕
    作之情形有別;與被告所遺留石頭、水泥塊，致妨礙原告耕
    作之如附圖編號A、B之土地面積等情，原告主張其一年之收
    益為1,168元（平均每月97元），應屬相當。因此，原告請
    求被告不法侵害其上開占有權益，自109年8月起至111年3月
    止（共8月）妨害其農作之損失共776元（計算式:97x8=77
　　6），為有理由。原告超過之主張，委無可採。
　⒋末按負損害賠償責任者，因回復原狀而應給付金錢者，自損
    害發生時起，加給利息。應付利息之債務，其利率未經約定
    ，亦無法律可據者，週年利率為百分之五。民法第213 條第
    2 項及第203 條分別定有明文。因此，原告就被告應給付之
    金額，請求自減縮暨追加狀繕本送達翌日即111年3月22日起
    至清償日止，按週年利率百分之五計算之利息，於法有據
　　。
  ㈣從而，原告本於侵權行為及占有之法律關係，請求被告清除1
    2地號土地如附圖編號A部分面積232.81平方公尺、B部分面
    積362.24平方公尺、深50公分範圍內，直徑10公分以上之石
    頭、水泥塊等物清除;及給付776元，及111年3月22日起至清
    償日止，按週年利率百分之五計算之利息，為有理由，應予
    准許。原告超過上開範圍之請求，為無理由，應予駁回。
四、本件判決之基礎事證已臻明確，兩造其餘主張抗辯與舉證，
    經審酌均與本件判決結果不生影響，爰不一一論述，附此敘
    明。　
五、原告雖陳明願供擔保，聲請宣告假執行，然衡酌本判決所命
    被告給付之價額應未超過10萬元，應依民事訴訟法第389條
    第1項第5款規定依職權為假執行之宣告，並依被告聲請酌定
    相當之擔保金額，准免為假執行。至於原告敗訴部分，其假
    執行之聲請，因訴之駁回而失所附麗，應併予駁回。
六、結論：原告之訴為一部有理由，一部無理由，爰判決如主文
　　。
中　　華　　民　　國　　111 　年　　11　　月　　29　　日
                  民事第二庭    法  官  黃一馨

以上正本係照原本作成
如對本判決上訴，須於判決送達後廿日內向本院提出上訴狀。如
委任律師提起上訴者，應一併繳納上訴審裁判費。
中　　華　　民　　國　　111 　年　　11　　月　　29　　日
                                書記官　鄭夙惠